最　高　行　政　法　院　判　決
　　　　　　　　　　　　　94年度判字第01122號
上　訴　人　教育部
代　表　人　乙○○
訴訟代理人　李家慶　律師
　　　　　　林瑤　　律師
　　　　　　莊郁沁　律師
被 上訴 人　甲○○
　　　　　　丁○○
　　　　　　戊○○
　　　　　　臺灣省桃園縣私立永平高級工商職業學校
上　一　人
代　表　人　丙○○
上列當事人間因私立學校法事件，上訴人對於中華民國93年1月
28日臺北高等行政法院91年度訴字第5213號判決，提起上訴，本
院判決如下：
　　主  文
原判決廢棄，發回臺北高等行政法院。
　　理  由
一、私立永平高級工商職業學校（下稱永平工商）董事會於84年
    10月22日召開第8屆第11次會議改選第9屆董事，由訴外人喬
    培祥、張百塘、蘇志民、于克非、林武治、朱仁旺、吳麗華
    、林佳生、朱仁才、李立文、葉佳文、朱仁湖、曹秀清等13
    人當選董事。嗣該董事會以當選之喬培祥、張百塘及蘇志民
    未繳交履任同意書，無法報請主管機關核備，於85年3月22
    日召開第8屆第12次會議補選缺額董事3人，由被上訴人甲○
    ○、丁○○、戊○○當選，並檢具該董事會第8屆第11次及
    第12次會議決議紀錄等資料，報經前臺灣省政府教育廳（下
    稱省教育廳）以85年5月7日85教三字第58742號簡便行文表
    同意備查（下稱同意備查函）。喬培祥等復於87年7月31日
    以省教育廳違法核備永平工商第9屆董事云云，向上訴人提
    出陳情，經上訴人交由省教育廳以87年9月16日87教三字第
    17552號書函復前開核備並無不當等語。喬培祥、張百塘、
    洪忠梅及康爾吉不服，提起訴願，經前臺灣省政府88年3月2
    日88府訴二字第148019號訴願決定撤銷原處分，並命原處分
    機關另為處分。省教育廳乃以88年3月29日88教三字第04597
    號函撤銷前開同意備查函及87年9月16日87教三字第17552號
    書函。惟永平工商董事會不服，提起訴願，因自88年7月1日
    起省教育廳改隸上訴人，乃由上訴人以89年1月18日台（89
    ）訴字第88141761號訴願決定駁回其訴願後，永平工商董事
    會不服，向行政院提起再訴願，經行政院以89年9月30日台
    89訴字第28619號再訴願決定將原決定撤銷，命上訴人於3個
    月內另為適法之決定。上訴人於90年1月18日以台（89）訴
    字第89154658號訴願決定將原處分撤銷，並據該訴願決定意
    旨，以91年3月18日台（90）教中（三）字第90520697號函
    略以：永平工商董事會檢送第8屆第11次會議改選第9屆董事
    案，仍應維持省教育廳前開同意備查之效力。至該屆董事會
    第12次會議，因其會議通知之寄發日期不符行為時私立學校
    法第27條第2項（按應為第3項）「應於會議前10日」寄發開
    會通知之規定，依職權將已核備被上訴人甲○○、丁○○及
    戊○○3位董事資格予以撤銷。惟基於維護法安定性及避免
    影響永平工商校務之推動，並損及其他董事之權益，依行政
    程序法第118條但書規定，該撤銷案應自發文日生效等語。
    被上訴人等不服，提起訴願，遭決定駁回，遂提起本件行政
    訴訟。
二、被上訴人於原審起訴主張：被上訴人甲○○等3人並無私立
    學校法所規定不得擔任董事之事由，省教育廳審核後同意決
    議被上訴人甲○○等3人董事案備查，於法並無違誤。準此
    ，行為時私立學校法第27條第3項所規定「會議前10日」之
    召集程序規定，既非主管機關於審核董事名冊時所應審查之
    事項，且本件已確定核備處分所依據之該次會議決議，亦未
    由民事法院以確定判決撤銷或確認其為無效，上訴人逕自認
    為該次會議決議程序違反強行規定而有瑕疵，認為影響重大
    ，一部分撤銷已核備之處分，依法即有未合。再者，永平工
    商董事會第8屆第12次會議之召集程序，亦未違反行為時私
    立學校法第27條第3項有關會議前10日之規定，至上訴人援
    引79年4月17日（79）技字第16622號函釋，於本件同意函作
    成時，私立職業學校之主管機關為省教育廳並非上訴人，且
    其受文者為各私立專科學校董事會，對永平工商自不生拘束
    力，更無謂此為強行規定之可言。次按原處分撤銷原同意備
    查函，致得行使職權之董事已不足法定人數，無法依法召集
    董事會，更無從就有關私立學校之重要事項作成決議，私立
    學校校務推展及董事會之運作均遭停滯，足見原處分之作成
    ，對永平工商之公共性及自主性有重大危害，依行政程序法
    第117條但書規定，即不得予以撤銷。又依行政程序法第119
    條規定之反面解釋，受益人若無該條3款所定之情形，即可
    推定其享有值得保護之信賴利益。被上訴人並無上開規定第
    1、2款規定之情形，而有關會議前10日之計算並無違法，上
    訴人縱使另有解釋，並未下達，對於被上訴人自不生拘束力
    ，無從認為被上訴人明知行政處分違法或因重大過失而不知
    。況原同意備查函縱使違法，但於已確定6年後，即使不撤
    銷，亦無任何人權益受有影響，即無須以撤銷方式而欲維護
    之公益。又本件已逾越行政程序法第121條第1項規定之除斥
    期間，依法亦不得撤銷原同意備查函。另上訴人於90年10月
    5日第2屆第17次私立學校諮詢委員會，作成撤銷被上訴人甲
    ○○等3位董事資格之決議，顯係為作成限制或剝奪人民自
    由或權利之行政處分，並未依行政程序法第102條、第104條
    等規定，通知相對人及利害關係人，給予陳述意見之機會，
    自屬違法，請求將訴願決定及原處分關於撤銷已核備被上訴
    人甲○○、丁○○及戊○○董事之資格部分均撤銷等語。
三、上訴人則以：按法務部80年2月6日（80）法律字第02021號
    函釋、本院72年度判字第1725號判決意旨、行為時私立學校
    法施行細則第11條及民法第120條以及第121條之規定，查永
    平工商董事會第8屆第12次會議係於85年3月22日開會，依法
    董事會至遲應於85年3月11日將開會通知寄出；然永平工商
    董事會遲至85年3月12日方寄發開會通知，已違反「應於會
    議前10日」寄發開會通知之強行規定，其召集程序具重大瑕
    疵，省教育廳就違反此等強行規定之系爭第12次會議作成核
    備處分，該核備處分即屬違法，上訴人依法自應將其撤銷。
    又本件並無行政程序法第117條但書之情事，再者，為維護
    法安定性公益之考量，上訴人乃依行政程序法第118條規定
    ，敘明被上訴人董事選舉之撤銷核備，自發文日起生效；則
    系爭適法處分顯係承認被上訴人其前之董事資格，是上訴人
    自無被上訴人所稱「侵害其信賴保護利益之情形」。況按行
    政程序法第121條規定：「原處分機關或其上級機關知有撤
    銷原因」之2年期間，應自上訴人接獲行政院89年9月30日再
    訴願決定之日起算，從而上訴人就違法之原核備處分予以撤
    銷，並未逾越2年之期限規定等語，資為答辯。
四、原審斟酌全辯論意旨及調查證據之結果，以：查原處分機關
    省教育廳於85年5月7日所為前開核備永平工商董事會第8屆
    第12次會議補選被上訴人甲○○、丁○○及戊○○董事資格
    之同意備查函，雖訴外人喬培祥等人多次陳情該次會議違法
    ，並因渠等不服省教育廳之復函而提起行政爭訟，惟喬培祥
    等人就原處分機關省教育廳所為前開同意備查函，並未於法
    定期間內提起訴願，該處分即因法定救濟期間經過而有形式
    確定力等情，亦為兩造所不爭，則上訴人如以永平工商董事
    會召開之第12次會議，未於會議前10日寄發通知，違反行為
    時私立學校法第27條第2項（按應為第3項）之強制規定，認
    原處分機關省教育廳所為前開同意備查被上訴人甲○○等3
    人董事資格之處分於法有違，而欲依職權撤銷該確定之違法
    行政處分，自應於其知有撤銷原因時起2年內為之。然查，
    依行為時私立學校法第4條之規定，省教育廳為永平工商之
    主管教育行政機關，上訴人主管全國教育行政事務，自為原
    處分機關省教育廳之上級機關，且上訴人因訴外人喬培祥檢
    舉永平工商董事會第11次、第12次會議改選第九屆董事有違
    法情事，早於86年8月12日組成專案小組進行調查時，即發
    現永平工商董事會召集之前開第8屆第12次會議，其召集程
    序有違反行為時私立學校法第27條第2項（應為第3項）規定
    之撤銷原因，此有上訴人86年11月22日台（86）技（一）字
    第86136934號函附調查報告附原訴願卷可稽，斯時上訴人未
    依職權撤銷原處分機關省教育廳就該次會議補選被上訴人甲
    ○○等3人董事資格所為之核備處分，竟遲至91年3月18日始
    以本件台（90）教中（三）字第90520697號函撤銷前開確定
    之核備處分，已逾行政程序法第121條第1項所定2年之法定
    期間，依法自有未合。從而，被上訴人訴請撤銷訴願決定及
    原處分關於撤銷已核備被上訴人甲○○、丁○○及戊○○董
    事資格之處分，自屬有據，應予准許。
五、上訴意旨略以：（一）行政程序法係於88年2月3日公布，並
    自90年1月1日施行，是省教育廳85年5月7日同意備查函、上
    訴人於86年8月12日組成專案小組進行調查有無違反行為時
    私立學校法第27條第2項（應為第3項）規定之應撤銷原因及
    省教育廳88年3月29日88教三字第04597號函，均無行政程序
    法第121條規定2年除斥期間之適用。縱依原判決認定前開除
    斥期間應自上訴人86年8月12日組成專案小組時起算，則省
    教育廳88年3月29日88教三字第04597號函為此「撤銷核備處
    分」時，亦未逾2年。（二）自省教育廳85年5月7日同意備
    查函作成起，至88年3月間，該處分之效力，業經訴願決定
    維持，上訴人自無從將之撤銷；嗣於88年3月29日，省教育
    廳則依88府訴二字第148019號訴願決定及該廳私立學校諮詢
    委員會決議意旨，撤銷省教育廳85年5月7日同意備查函。直
    至上訴人於90年1月18日台（89）訴字第89154658號訴願決
    定，省教育廳85年5月7日同意備查函始恢復效力。是上訴人
    於90年1月18日之前，事實上無可能撤銷省教育廳85年5月7
    日同意備查函。綜上，原判決認事用法均有違誤，請將原判
    決廢棄等語。
六、被上訴人答辯意旨略以：（一）上訴人於86年8月12日組成
    專案小組進行調查時，即發現永平工商董事會召集之第8屆
    第12次會議召集程序有違反行為時私立學校法第27條第2項
    （應為第3項）規定之撤銷原因。惟上訴人承受省教育廳業
    務後，仍於91年3月18日以（90）教中（三）字第90520697
    號函撤銷前開省教育廳核備被上訴人3人董事資格部分之已
    確定行政處分，距上訴人或省教育廳86年8月12日之有撤銷
    原因時，均已逾越2年，依當時（91年3月18日）已施行之行
    政程序法第121條第1項規定，上訴人即不得行使撤銷權。（
    二）省教育廳88年3月29日88教三字第04597號函並非本件之
    訴訟標的，其所為處分有無行政程序法規定之適用為另案爭
    訟問題，與本件無涉；況該處分嗣因上訴人90年1月18日台
    （89）訴字第89154658號訴願決定撤銷而不存在，更不因此
    此認為上訴人於91年3月18日作成系爭原處分時得免除行政
    程序法第121條第1項規定之適用。（三）行政程序法第121
    條第1項規定既未另就原處分機關或其上級機關行使第117條
    之撤銷權，設有不受2年法定期間限制之除外規定，或類似
    同法第50條回復原狀之規定，則即使上訴人事實上無可能於
    86年8月12日起算2年之期間內撤銷原核備處分，上訴人亦不
    得於逾2年後行使該撤銷權。是原判決適用法律並無違誤，
    請駁回上訴等語。
七、本院按「違法行政處分於法定救濟期間經過後，原處分機關
    得依職權為全部或一部之撤銷；其上級機關，亦得為之。」
    「第117條之撤銷，應自原處分機關或上級機關知有撤銷原
    因時起2年內為之。」固為行政程序法第117條前段及第121
    條第1項所規定。惟法規特定有施行日期者，自該特定日起
    發生效力，中央法規標準法第14條定有明文。查行政程序法
    雖於88年2月3日制定公布，然其施行日期本法第175條明定
    自90年1月1日施行，依上揭中央法規標準法第14條規定，自
    該特定日即90年1月1日起發生效力。原判決以上訴人早於86
    年8月12日組成專案小組進行調查時，即發現永平工商董事
    會召集之前開第8屆第12次會議召集程序有違反行為時私立
    學校法第27條第2項（應為第3項）規定之撤銷原因，斯時上
    訴人未依職權撤銷原處分機關省教育廳就該次會議補選被上
    訴人甲○○等3人董事資格所為之核備處分，而遲至91年3月
    18日始以本件台（90）教中（三）字第90520697號函撤銷前
    開確定之核備處分，已逾行政程序法第121條第1項所定2年
    之法定期間等語，顯係適用當時尚未施行生效之行政程序法
    規定，據以撤銷訴願決定及上訴人原處分關於撤銷已核備被
    上訴人甲○○、丁○○及戊○○董事資格部分之處分，適用
    法律尚嫌違誤，上訴意旨執此指摘原判決違誤，求予廢棄，
    為有理由，應將原判決廢棄，並發回原審法院另為適法之審
    理。
據上論結，本件上訴為有理由，依行政訴訟法第256條第1項、第
260條第1項，判決如主文。
中    華    民    國    94    年    7     月   28     日
                  第三庭審判長法  官　廖　政　雄
                              法  官　林　清　祥
                              法  官　鍾　耀　光
                              法  官　姜　仁　脩
                              法  官  胡  國  棟
以  上  正  本  證  明  與  原  本  無  異
中    華    民    國    94    年    7    月    28     日
　　　　　　　　　　　　　　　書記官　陳　盛　信
